【裁判字號】    98,建,19
【裁判日期】    990211
【裁判案由】    給付工程款
【裁判全文】
臺灣宜蘭地方法院民事判決                98年度建字第19號
原      告  昇揚土木包工業即賴清木
訴訟代理人  張致祥律師
複代理人    甲○○
被      告  宜蘭縣礁溪鄉公所
法定代理人  乙○○
訴訟代理人  陳倉富律師
上列當事人間請求給付工程款事件，本院於民國99年1月26日言
詞辯論終結，判決如下:
    主  文
原告之訴及假執行之聲請均駁回。
訴訟費用新台幣壹萬參仟參佰柒拾伍元由原告負擔。
    事實及理由
一、原告起訴主張：兩造前於民國95年12月18日簽訂「礁溪鄉玉
    光、玉田、時潮等三村道路改善工程」之工程合約（以下稱
    系爭工程合約），約定由原告承攬施作礁溪鄉玉光、玉田、
    時潮三村道路（以下稱系爭道路）鋪以水泥路面之改善工程
    ，工程款為新台幣（下同）2,080,000 元，原告已完成全部
    工程之施設，於驗收時，因水泥強度未達系爭工程合約之標
    準而為被告終止合約，但被告終止合約後，並未給付任何款
    項，並沒收履約保證金208,000 元，且利用原告施作之水泥
    工程，作為系爭道路路基之碎石級配，重新鋪上柏油，而使
    用迄今。當初無法通過驗收時，原告曾表示可以鋪設柏油補
    強，遭被告所拒絕，但最後被告也是在系爭道路上加鋪柏油
    改善完成，顯然不妨礙安全及使用需求，亦無不能使用之情
    形，而依照政府採購法第72條規定及系爭工程合約附件之礁
    溪鄉公所工程投標及施工補充規定（下稱補充規定）第31條
    規定，被告僅得扣款50% ，原告辛勤將系爭道路之路基築好
    ，鋪上水泥，被告接受原告之工作成果，材料費卻一文未付
    ，甚不公平，故被告應給付系爭工程合約中水泥款50% 計算
    之835,655 元。況縱使被告認為原告施作之水泥強度不足，
    仍應給付其餘項目之工程款408,690元。爰依據系爭工程合
    約之法律關係，請求被告給付報酬408,690元，另依據不當
    得利之法律關係，請求被告給付835,655元。並聲明：（一
    ）被告應給付原告1,244,345元及自起訴狀繕本送達被告之
    翌日起至清償日止，按年息5%計算之利息；（二）願供擔保
    ，請准宣告假執行。
二、被告則以：系爭工程因水泥強度不足，前經被告於96年4月2
    5日以礁鄉工字第0960005028號函及同年5月3 日以礁鄉工字
    第0960005225號函，先後通知原告拆除重作並予改善，但原
    告未於期限內挖除重作，且原告於同年7 月31日同意依照被
    告所擬之解約方案，被告遂於同年8月30日以礁鄉工字第096
    0010907號函依據系爭工程合約第13條第2項第3 款約定終止
    合約並沒收履約保證金208,000元，嗣後被告另行公開招標
    由訴外人福固營造股份有限公司（下稱福固公司）得標重新
    改以鋪設柏油之方式進行系爭道路改善工程，被告本得依照
    系爭工程合約第13條第2項約定，向原告請求損害賠償，但
    被告並未向原告求償，足認兩造終止系爭工程合約及沒收履
    約保證金時，已就雙方互不請求承攬報酬或損害賠償達成合
    意而成立和解契約，原告事後再為本件請求，自無理由。且
    系爭工程係就系爭道路進行改善，工程各別項目應屬不可分
    ，原告主張之「包商估價單」之項目，僅為原告「發包工作
    費」之單價分析表而已，並非給付項目可分，本件亦無辦理
    分期估驗之情形，系爭工程亦未經驗收完成，則原告請求系
    爭工程合約終止前扣除水泥部分以外項目之報酬計408,690
    元，並無理由。而原告鋪設水泥，係依照系爭工程合約所為
    之給付，自不構成不當得利之情形，縱認本件構成不當得利
    ，被告係因原告施工瑕疵所致之得利，屬於「強迫得利」情
    形，被告亦免負返還之責任。況被告嗣後另行招標，由福固
    公司得標後進行系爭工程之瑕疵改善，被告依約給付福固公
    司2,110,000元，此為被告得依據民法第495條第1項規定向
    原告請求之損害賠償，履約保證金之性質屬於違約定金，僅
    為損害賠償之一部而已，自不得以被告沒收履約保證金為由
    而認為被告已不得向原告請求其他損害賠償，縱認原告之請
    求有理由，被告亦得以上述損害賠償金額與原告之請求互為
    抵銷等語，資為抗辯。並聲明：（一）原告之訴及假執行之
    聲請均駁回；（二）如受不利判決，願供擔保請求免為假執
    行。
三、兩造不爭執之事實：
（一）兩造前於95年12月18日簽訂系爭工程合約，約定由原告承
      攬施作系爭道路鋪以水泥路面之改善工程，工程款為2,08
      0,000元。
（二）原告完成施作後，於被告驗收時發現水泥鑽心強度及鑽心
      厚度均不符規定而致驗收不合格。
（三）被告於96年4月25日以礁鄉工字第0960005028號函及同年5
      月3 日以礁鄉工字第0960005225號函，通知原告拆除重作
      並予改善未果，遂於同年8月30日以礁鄉工字第096001090
      7號函依據系爭工程合約第13條第2項第3 款約定終止合約
      並沒收履約保證金208,000元。
（四）被告就系爭工程尚未發放工程款予原告，且未保留任何保
      固金。
（五）原告曾向行政院公共工程委員會申請調解，惟原告嗣於96
      年9月11日撤回調解。
四、得心證之理由：
    本件之爭點，經兩造同意後整理如下述項目：（一）系爭工
    程之兩造權利義務，兩造是否已達成和解？達成和解內容？
    和解範圍是否即以被告終止契約並沒收履約保證金後，兩造
    均不得向對方再為任何金額之請求？抑或原告仍得請求承攬
    報酬及不當得利？（二）原告得否依系爭工程合約請求終止
    前之承攬報酬？（三）原告得否依不當得利請求水泥舖設部
    分之金額？（四）被告得否依民法第495條第1項規定主張原
    告應負瑕疵損害賠償責任？損害賠償金額如何計算、金額若
    干？所得抵銷之金額？以下即分別予以敘明：
（一）系爭工程之兩造權利義務，兩造是否已達成和解？達成和
      解內容？和解範圍是否即以被告終止契約並沒收履約保證
      金後，兩造均不得向對方再為任何金額之請求？抑或原告
      仍得請求承攬報酬及不當得利？
  １  查被告於96年4 月25日以礁鄉工字第0960005028號函及同
      年5月3日以礁鄉工字第0960005225號函通知原告將系爭工
      程之瑕疵予以改善，否則依約辦理終止合約並沒收履約保
      證金，原告嗣於同年7 月31日回函表示同意依照被告所擬
      之解約方案，上開事實，業據被告提出前述函文影本3 紙
      在卷可稽，且為原告所不爭執。本件兩造終止系爭工程合
      約，乃因原告施作系爭工程之水泥強度不足，明顯具有瑕
      疵，而原告並未依照被告之限期通知而進行改善，故兩造
      就系爭工程合約無法繼續履行，為可歸責於原告之事由，
      被告不論依照民法債務不履行之相關規定或依照系爭工程
      合約第13條第2 項約定，均對於原告享有終止權及損害賠
      償請求權，原告即使不表示同意，亦無礙於被告前述權利
      之行使，而被告既為前述之意思表示，且無記載任何要求
      或附加條件，另從被告於同年8月30日以礁鄉工字第09600
      10907號函依據系爭工程合約第13條第2項第3 款約定終止
      合約並沒收履約保證金208,000元以後，被告亦未對於原
      告有任何後續之請求，解釋上，應可認為兩造就系爭工程
      之施工瑕疵爭執及後續之損害賠償或其他請求，業已達成
      合意終止系爭工程合約，並由被告沒收履約保證金208,00
      0元作為和解之內容，兩造不再互為請求，始屬允當。而
      依照民法第737條規定，和解有使當事人拋棄之權利消滅
      之法律效果，則原告事後再向被告請求給付承攬報酬及不
      當得利，自屬無理由。
  ２  原告雖主張兩造之真意僅為終止系爭工程合約，並以履約
      保證金208,000元作為損害賠償總額而已，其餘工程款及
      水泥附著物均非屬和解範圍，且系爭工程合約第13條第2
      項約定，被告終止合約後，原告應即停工遣散工人，並將
      到場之材料機具設備交由被告使用，無論被告自辦或另行
      招商承攬，應工程完成後再結算。是有關原告已施作之工
      程材料設備於工程完工後，再行結算，而被告另行招標係
      在96年11月8日，故原告已施作未請領工程款及水泥殘值
      ，應在該日期之後始進行結算，自不在96年7月31日之和
      解方案中云云。惟按：解釋意思表示，應探求當事人之真
      意，不得拘泥於所用之辭句，民法第98條定有明文。原告
      雖主張兩造之真意僅為終止系爭工程合約，並以履約保證
      金208,000元作為損害賠償總額而已云云，然本件係原告
      違約致生爭議，被告原本即有權終止系爭合約並向原告求
      償，已如前述，且原告違約而由被告另行招標，其後續之
      損失客觀上可預見將高於原告所繳之履約保證金，如非兩
      造互相退讓而以前開方式達成和解，被告焉有在原告違約
      後反而限縮自己行使權利之理？況原告亦主張履約保證金
      208,000元係作為損害賠償總額，足以證明此確為兩造互
      相退讓後之意思表示一致之結果，亦即兩造合意終止系爭
      工程合約後，原告不再向被告請求任何款項，而被告則僅
      以沒收履約保證金208,000元作為損害賠償總額，兩造不
      再互為請求。原告僅片面擷取對自己有利之解釋，自無可
      採。至原告援引系爭工程合約第13條第2項約定而為主張
      云云，惟該部分係被告擬定之定型化契約條款，主要係針
      對工程如尚未完工之後續處理情形而為預先之約定，本件
      則屬工程均已完工但未通過驗收之情形，兩者尚有不同，
      本件是否有另行招標後再行結算之問題，已有疑義，且兩
      造針對將來可能發生之爭議預先達成和解，自無不可，實
      無原告所主張另行招標後尚未結算前，不能事先納入和解
      方案內容之問題，是原告前述主張，亦無可採。
（二）原告得否依系爭工程合約請求終止前之承攬報酬？
      本件兩造前已達成和解，不再互為請求，已如前述說明，
      則原告自不得再向被告請求終止前之承攬報酬。
（三）原告得否依不當得利請求水泥舖設部分之金額？
      本件兩造前已達成和解，不再互為請求，已如前述說明，
      則原告自不得再向被告請求水泥舖設部分之不當得利。
（四）被告得否依民法第495條第1項規定主張原告應負瑕疵損害
      賠償責任？損害賠償金額如何計算、金額若干？所得抵銷
      之金額？
      本件兩造前已達成和解，不再互為請求，已如前述說明，
      則被告自不得再向原告請求瑕疵之損害賠償。
五、綜上所述，原告依據系爭工程合約之法律關係及不當得利之
    法律關係，請求被告給付1,244,345元，及自起訴狀繕本送
    達被告之翌日起至清償日止，按年息5%計算之利息，為無理
    由，應予駁回。其假執行之聲請，因訴之駁回，而失所附麗
    ，應併予駁回。本件訴訟費用僅有第一審裁判費13,375元，
    應由敗訴之原告負擔。又本件事證已臻明確，兩造其餘主張
    及攻擊防禦方法，核與判決結果無影響者，爰不一一論述，
    併此敘明。
中    華    民    國    99    年    2     月    11    日
                        民事庭  法    官  林俊廷
以上為正本係照原本作成
如對本判決上訴，須於判決送達後廿日內向本院提出上訴狀
中    華    民    國    99    年    2     月    12    日
                                書 記 官  許麗汝

司法院資訊處製作；財團法人民間司法改革基金會備份。
